臺灣新竹地方法院刑事判決　　　　　　　 95年度訴字第340號
公　訴　人　臺灣新竹地方法院檢察署檢察官
被　　　告　丁○○
選任辯護人　張堂歆律師
上列被告因公共危險等案件，經檢察官提起公訴（95年度偵字第
1277號），本院判決如下：
    主  文
丁○○因過失致人於死，處有期徒刑壹年陸月；減為有期徒刑玖
月。扣案之打火機壹個，沒收之。
    犯罪事實
一、丁○○與友人湯富貴、己○○兄弟均無固定住居所，而以新
    竹縣竹東鎮○○路○ 段81之26、27、28號已被斷電之行政院
    國軍退除役官兵輔導委員會竹東榮民醫院（下簡稱榮民醫院
    ）舊宿舍為棲身之處。民國94年3月5日傍晚，丁○○、湯富
    貴、己○○3人在新竹縣竹東鎮○○路○段81之28號內飲酒，
    丁○○於保特瓶上放置廢紙片點火以供照明及取暖，同日22
    時許湯富貴友人丙○○（所涉過失致死等犯行，另經臺灣地
    方法院檢察署檢察官以95年度偵字第1801號為不起訴處分）
    至上開處所找湯富貴，加入共同飲酒聊天，其間湯富貴、己○○因不勝酒力分別到前揭地址81之27號、81之28號內睡覺
    ，至翌日（6日）凌晨1時許，上開廢紙片已燃燒完畢熄滅後
    ，丁○○與丙○○2 人相約一同前往位於新竹縣竹東鎮○○
    路○段115號之薑母鴨店吃薑母鴨，於94年3 月6日凌晨1時10
    分許，丁○○要薑母鴨店員歐雅婷送一包白長壽香煙後，復
    向歐雅婷索討一免費打火機，於同日凌晨1 時50分許丁○○
    因細故與鄰桌客人發生毆打後，2 人遂將剩餘之薑母鴨打包
    離開該薑母鴨店。同日凌晨2 時許丁○○返回後，見湯富貴
    仍在前揭地址81之27號內熟睡，欲叫醒其起來食用薑母鴨，
    湯富貴因酒醉不予理會，丁○○要丙○○找己○○，惟上開
    處所因斷電而無照明設備，丁○○即以打火機燃燒紙片交由
    丙○○供照明使用，丙○○未找到己○○前，該紙片已燒盡
    。丁○○於飲酒後（尚未達精神耗弱或心神喪失之程度）明
    知於有人居住之建築物內，且新竹縣竹東鎮○○路○段81之
    26、27、28號內部堆置雜物繁多且零亂，其中易燃物品隨處
    可見，倘燃燒廢紙、保特瓶，稍有不慎，將有引發大火之虞
    ，詎其因常常引紙片燃燒供照明及取暖，而依當時情形並非
    不能注意，竟不以為意，隨手自前揭地址81之26號走道上撿
    拾廢紙、保特瓶，以上開打火機點燃，將該走道上火源引至
    湯富貴所在之前揭地址81之27號處，欲藉以叫醒熟睡中之湯
    富貴，惟湯富貴因不勝酒力，而未醒寤，此際，丙○○因所
    持紙片已燃燒完畢仍未看見己○○而折回，發現丁○○在前
    揭地址81之26號走道上燃燒廢紙、保特瓶後，並已將走道上
    之火源以紙片引至湯富貴所在之81之27號，丙○○見火勢靠
    近湯富貴所躺床舖，即以旁邊之破舊衣服打火，待火勢變小
    僅餘火星，認已無危險後，訓斥丁○○不得再點火，並將丁○○所有之打火機、香煙帶走，詎丙○○離去後，該處之前
    之餘燼再因易燃物之助長致火勢再起，丁○○亦未盡因以打
    火機點燃散落之廢紙、保特瓶之危險前行為後，應避免餘燼
    引燃四周散置之廢紙等易燃物之責任，致火勢快速燃起，一
    發不可收拾，除前揭地址81之26、27、28號外，尚延燒至前
    揭地址81之25、29、30號，丁○○、己○○緊急逃出火場，
    湯富貴則因酒醉不醒，未能及時逃出，因吸入性肺部損傷而
    命喪火場。丁○○為警於95年3月6日上午7 時31分許，測得
    呼氣酒精濃度達每公升1.03毫克。
二、案經己○○訴由臺灣新竹地方法院檢察署檢察官偵查起訴。
    理    由
壹、程序方面：
一、供述證據：
（一）按傳聞法則之重要理論依據，在於傳聞證據未經當事人之
      反對詰問予以核實，乃予排斥，惟若當事人已放棄對原供
      述人之反對詰問權，於法院審判時表明同意該等傳聞證據
      可作為證據，基於證據資料愈豐富，愈有助於真實發現之
      理念，並貫徹刑事訴訟法修法加重當事人進行主義之精神
      ，確認當事人對於證據能力有處分權之制度，傳聞證據經
      當事人同意作為證據，法院認為適當者，亦得為證據。另
      當事人對於傳聞證據表示「沒有意見」，而未於言詞辯論
      終結前聲明異議（Without  Objection），應視為已有將
      該等傳聞證據採為證據之同意，此刑事訴訟法第159條之5
      定有明文。
（二）又按被告之自白，非出於強暴、脅迫、利誘、詐欺、疲勞
      訊問、違法羈押或其他不正之方法，且與事實相符者，得
      為證據，刑事訴訟法第156條第1項定有明文。查被告丁○○於本院審理時，並未爭執伊於警詢、檢察官訊問時所為
      供述，係非出於自由意識所為之陳述，亦未爭執警詢、偵
      訊筆錄之記載與其等之供述有何不同，則被告丁○○之供
      述與本案事證相符之部分，自有證據能力。
（三）被告以外之人於偵查中向檢察官所為之陳述，除顯有不可
      信之情況者外，得為證據，刑事訴訟法第159條之1第2 項
      亦定有明文。查於檢察官訊問時，被害人戊○○、甲○○
      、己○○，證人丙○○、歐雅婷、王曉萍、乙○○均已具
      結作證，亦無證據證明其等於檢察官訊問時有不能自由陳
      述或受非法取證或有何顯不可信之情形，被告丁○○及其
      辯護人於本院準備及審理程序中表示對上開供述證據之證
      據能力不予爭執，應認上開證人證述各節均有證據能力。
（四）再按被告以外之人於審判外之陳述，雖不符合刑事訴訟法
      第159 條之1至之4之規定，而經當事人於審判程序同意作
      為證據，法院審酌該言詞陳述作成時之情況，認為適當者
      ，亦得為證據，刑事訴訟法第159 條之5第1項定有明文。
      查本案被告丁○○及其辯護人，對於被害人戊○○、甲○○、己○○，證人丙○○、歐雅婷、王曉萍、乙○○於警
      詢供述證據之證據能力，均表示無意見，而同意作為本案
      認定犯罪事實之基礎，本院審酌上開供述證據作成之當時
      情況，並無違法取證或證明力明顯過低之瑕疵，且均為證
      明犯罪事實存否所必要，認為均據為本案之證據為適當，
      依前揭規定，自均有證據能力。
二、其餘書證及物證：
    本案被告丁○○及其辯護人對於下列認定犯罪所引之卷附之
    等資料，於本院準備程序、審理程序訊問時，均未爭執其證
    據能力，且本院審酌該等證據性質上或為公務員、或從事業
    務之人業務上製作之證明文書，亦無刑事訴訟法第159條之4
    所定之顯不可信之情況，亦無證據證明係公務員違背法定程
    序或經偽造、變造所取得，另扣得之打火機1 個，本案被告
    丁○○及其辯護人於本院準備程序、審理程序訊問時，均未
    爭執其證據能力，自應均認有證據能力。
（一）本件新竹縣政府消防局94年4 月18日第J05C06C1號火災原
      因調查報告書，根據消防法施行細則第25條，係由新竹縣
      政府消防局依消防法第26條第1 項，調查、鑑定火災原因
      後，加以製作而移送臺灣新竹地方法院檢察署處理之文書
      ，係屬公務員職務上製作之紀錄文書及證明文書，核其採
      證過程、鑑識及報告型式，並無顯有不可信之情況，依刑
      事訴訟法第159條之4第1款，具有證據能力。
（二）本件檢察官於94年3月6日下午5 時36分許勘驗現場之勘驗
      筆錄，係以文字說明呈現畫面內容及履勘見聞結果，核無
      顯然不可信之情況，依刑事訴訟法第159條之4第1 款，具
      有證據能力。
（三）卷附之相驗屍體證明書、竹檢雲大94相字118字第05357號
      解剖報告書、法務部調查局96年7月9日調科參字第096002
      89700 號測謊報告書暨測謊鑑定過程參考資料、96年10月
      25日調科參字第09600454960 號測謊報告書暨測謊鑑定過
      程參考資料、酒精呼氣濃度測試表、被告丁○○行政院衛
      生署新竹醫院乙種診斷證明書各1份，依刑事訴訟法第159
      條第1項、第206條第1 項，有證據能力。又檢察官督同法
      醫師勘驗死者湯富貴死亡情形所製成之勘驗筆錄，核無顯
      然不可信之情況，依刑事訴訟法第159 條之4第1款，亦具
      有證據能力。
貳、實體部分：
一、訊據被告丁○○固坦承因在新竹縣竹東鎮榮民醫院開刀，因
    而結識以新竹縣竹東鎮○○路○ 段81之26、27、28號榮民醫
    院宿舍居住之己○○及死者湯富貴，且共同居住在上開榮民
    醫院宿舍，該宿舍已遭斷水斷電，於94年3月5日傍晚，被告
    丁○○與湯富貴、己○○3人在上開中豐路1段81之28號內飲
    酒，之後湯富貴友人即證人丙○○至上開處所找死者湯富貴
    ，加入共同飲酒聊天，其間湯富貴、己○○因不勝酒力分別
    到前揭地址81之27號、81之28號內睡覺，至翌日（6日）凌
    晨1時許，因該日正值被告丁○○之生日，被告丁○○乃與
    證人丙○○2人一同前往位於新竹縣竹東鎮○○路○段115號
    之薑母鴨店吃薑母鴨，於94年3月6日凌晨，丁○○要薑母鴨
    店員即證人歐雅婷送一包白長壽香煙，被告丁○○復因細故
    與鄰桌客人發生爭執，遂與丙○○2人將剩餘之薑母鴨打包
    離開該薑母鴨店，並一同返回上開榮民醫院宿舍，嗣於同日
    凌晨2時許以後至同日上午2時10分許之間，上開地址81之26
    、27號發生大火，並延燒至前揭地址81之25、28、29、30
    號，當時在26號休息之被告丁○○、及在28號睡覺之己○○
    則緊急逃出火場，湯富貴則因酒醉不醒，未能及時逃出，因
    吸入性肺部損傷而命喪火場等情，惟矢口否認有何失火燒毀
    現有人所在建築物及過失致死之犯行，辯稱：伊於94年3月5
    日下午5時許，與己○○、死者湯富貴及證人丙○○在居住
    之榮民醫院宿舍26號內飲酒至晚間8時許，伊建議去吃薑母
    鴨，當時己○○、湯富貴因酒醉回房睡覺，伊則與丙○○2
    人至新竹縣竹東鎮○○路○段115號之薑母鴨店喝酒喝到約
    12時許，伊與丙○○2人買了一份薑母鴨再回到榮民醫院宿
    舍，伊叫死者湯富貴起床吃薑母鴨，此際伊發現湯富貴的床
    旁邊有生火取暖，伊勸死者湯富貴將火熄滅，將火熄滅後，
    伊就去睡覺，證人丙○○也離開了，火災發生後，伊留在現
    場滅火，伊若未逃離也將成為此次火災的被害人，伊並無點
    火致生火災之情事等語。經查：
（一）針對本件火災發生之原因，經新竹縣政府消防局調查結果
      ，認定：「1.二處起火處附近均未發現有電線線路經過或
      用火、用電設備，故排除因電線短路或用火、用電不慎起
      火之可能。2.現場火勢燃燒猛烈且火災瞬間起火燃燒，故
      亦排除因微小火源引火之可能。3.起火當時有人在家，故
      亦可排除外人侵入引起火警之可能。4.本案起火原因經排
      除其他可能之因素後，加上起火處有兩處，且兩處起火處
      之間並未有相連貫之因果關係，故研判以人為因素（人為
      放火或人為縱火）所引起之可能性最大」，且鑑定結論為
      ：「新竹縣竹東鎮○○路○段25、26、27、28號之住宅於
      94年3月6日凌晨2 時15分發生火災乙案，綜合現場勘查、
      證物鑑定結果及關係人所述，研判起火戶以新竹縣竹東鎮
      ○○路○段81之26號及27號住宅之可能性最高；經現場勘
      查後綜合研判及依據現場燃燒後狀況(一)~(五) 所述，研判起
      火處有二處，分別為1.新竹縣竹東鎮○○路○段27號內西
      門牆牆角與死者腳部位置附近及2.新竹縣竹東鎮○○路○
      段26號大門與窗戶之間下方牆角位置之可能性最大。至於
      起火原因經排除其他可能之因素後，加上起火處有兩處且
      兩處起火處之間並未有相連貫之因果關係，故研判以人為
      因素（人為放火或人為縱火）所引起之可能性最大」，此
      有該局於94年4月20日竹縣消調字第0943000489 號函所附
      之火災原因調查報告書1份在卷可查（見94年度相字第118
      號卷宗(一)第169-180頁），是認本件火災之起因，係屬人
      為放火或人為縱火一情，堪以認定，先予敘明。
（二）被告丁○○因在新竹縣竹東鎮榮民醫院開刀，因而結識以
      新竹縣竹東鎮○○路○段81之26、27、28號榮民醫院宿舍
      居住之己○○及死者湯富貴，且共同居住在上開榮民醫院
      宿舍，該宿舍已遭斷水斷電，於94年3月5日傍晚，被告丁○○與湯富貴、己○○3人在上開中豐路1段81之28號內飲
      酒，之後湯富貴友人即證人丙○○於同日晚間10時許至上
      開處所找死者湯富貴，加入共同飲酒聊天，其間湯富貴、
      己○○因不勝酒力分別到前揭地址81之27號、81之28號內
      睡覺等情，除據被告丁○○供承無訛外，亦據被害人己○○於警詢、偵查中指稱：他們住的地方被斷電，但沒被停
      水，案發當晚原本是他與被告丁○○、死者湯富貴一同在
      上揭地址81之28號內飲酒，證人丙○○來的比較晚，約莫
      當晚9時30分許至10時左右前來，之後死者湯富貴喝醉了
      ，就到上揭地址81之27號內睡覺，約當晚12時許，被告丁○○表示3月6日是伊生日，他有向被告丁○○敬酒並祝伊
      生日快樂，被告丁○○表示想吃薑母鴨慶生，但他實在累
      了，不願陪同前往，他在被告丁○○及證人丙○○離開後
      才睡等語（見上開相卷第279頁），另證人丙○○復於偵
      查及本院審理時證稱：其是於94年3月5日晚間10時許到達
      死者湯富貴位在新竹縣竹東鎮榮民醫院宿舍找他，當時被
      告丁○○、己○○、死者湯富貴已經在81之28號內飲酒，
      且被告丁○○在28號房間裡以保特瓶上放置廢紙點火取暖
      ，因為該處廢紙很多，在場飲酒的所有人均有以雜紙助火
      勢，以免火勢熄滅，之後己○○及死者湯富貴表示想睡覺
      ，被告丁○○則表示要去吃薑母鴨，在他離開宿舍之際，
      己○○及死者湯富貴都還在睡，現場也沒有任何火源了等
      語（見上開相字卷第83頁），是認被告丁○○上開自承離
      開榮民醫院宿舍去吃薑母鴨前在榮民醫院宿舍與己○○、
      死者湯富貴、證人丙○○等共飲酒類並點火取暖等情，應
      信屬實。
（三）針對被告丁○○與證人丙○○何時抵達位在新竹縣竹東鎮
      ○○路115號帝王食補紅面薑母鴨店，又被告丁○○抵達
      帝王食補紅面薑母鴨店後，在該店內的消費情形，被告被
      告丁○○固稱：於94年3月5日晚間10時許，榮民醫院宿舍
      前往新竹縣竹東鎮○○路上的帝王食補紅面薑母鴨店消費
      ，路程約5分鐘許，在該店消費約1個小時，過程中他有買
      香煙，但完全沒有拿打火機，薑母鴨店也沒有送他打火機
      ，大約同日晚間12時許，就將吃剩下的薑母鴨打包帶回住
      處，要給死者湯富貴吃，回程亦約5、6分鐘等語。惟查：
   1. 證人己○○於偵查中證稱：被告丁○○是於94年3月5日晚
      間12時許表示同年3月6日是伊生日，並稱想吃薑母鴨等語
      （見上開相驗卷第279頁），另證人歐雅婷復於警詢中證
      稱：被告丁○○、證人丙○○係於94年3月6日凌晨1時2分
      許至她工作的薑母鴨站消費，並點了一份薑母鴨及米酒2
      瓶，同日凌晨1時10分許，被告丁○○叫她送了一份白長
      壽香煙後，又於1時10分許叫她拿打火機，當時被告丁○○進入店內前，即有飲酒之跡象，故態度不佳，嗣於1時
      50分許，被告丁○○不知何原因而與隔壁桌的客人發生爭
      執，證人丙○○於同日1時54分許進入店內拿走吃剩下的
      薑母鴨及米酒後，即與被告丁○○2人一同步行往榮民醫
      院宿舍方向離開，扣案的打火機是被告丁○○叫她提供的
      等語（見上開相驗卷第60頁），就此復有帝王食補紅面薑
      母鴨店於94年3月6日凌晨1時2分至1 時54分止之店內監視
      錄影翻拍照片20張附卷可參（見上開相驗卷第70-72 頁）
      ，是認被告丁○○抵達薑母鴨店消費的時間應係於94年3
      月6日凌晨1 時2分許，而離開該薑母鴨店之時間則應係於
      同日凌晨1 時54分，至被告丁○○辯稱前開出入之時點，
      則屬妄詞，委無足採。
   2. 針對扣案之打火機一個之來源，被告丁○○固否認係伊向
      薑母鴨店員索取等情，然就此據證人丙○○於偵查及本院
      審理時證稱：其與被告丁○○在薑母鴨店消費時，被告丁○○在店內購買香煙，及打火機，當帶因為被告丁○○與
      隔壁桌的客人起衝突，吃剩下的薑母鴨就要店員打包回去
      ，而被告丁○○買的香煙及打火機一併放在打包好的薑母
      鴨之中，在離開薑母鴨店時，由其將打包好的薑母鴨一併
      帶回等語（見上開相驗卷第84頁，及本院卷(二)第110、111
      、114頁），另證人歐雅婷則於警詢、偵查中證稱：她確
      定向她拿打火機之人即為被告丁○○，因為被告丁○○來
      店內2次，都是酒後眼睛紅紅的，還跟她買香煙、打火機
      ，之後被告丁○○對她們的服務不滿意，有對她丟過筷子
      ，所以對被告丁○○不會有誤認之情形等語（見上開相驗
      卷第100、117頁），是以扣案之印有「帝王食補紅面薑母
      鴨」之打火機1 個，應係被告丁○○前往該薑母鴨店消費
      過程中，向服務員工即證人歐雅婷購買香煙後所要求提供
      而得，信屬真實，被告丁○○就此空言否認，顯屬卸詞，
      無可採信。
（四）被告丁○○辯稱：伊自薑母鴨店步行5、6分鐘返回榮民醫
      院宿舍時，看到死者湯富貴27號門口有小火，伊有將之踩
      熄，之後伊就叫死者湯富貴起床吃薑母鴨，伊有與死者湯
      富貴聊了20分鐘左右，聊完伊就到隔壁26號打地鋪睡覺等
      語，然以：
   1. 被告丁○○離開薑母鴨店的時間，據上開店內監視錄影翻
      拍照片所示為同日凌晨1時54分，加計5、6分鐘之路程時
      間，可合理推論被告丁○○抵達榮民醫院宿舍的時間為凌
      晨2時左右，本案火災報案時間為94年3月6日凌晨2時10分
      許，有新竹縣警察局竹東分局處理相驗案件初步調查報告
      暨報驗書1紙在卷足參（見上開相驗卷第2頁），是認被告
      丁○○要無可能於返回宿舍後叫醒死者湯富貴並互相聊天
      長達20分鐘之久，被告丁○○就此辯詞，與相關事證扞格
      ，必屬誆詞，無可信之。
   2. 被告丁○○固於偵查及本院審理中辯稱於本案火災發生前
      ，死者湯富貴曾自睡夢中醒寤，與伊對話長達20分鐘左右
      ，伊還有問死者湯富貴要不要抽香煙，聊天過程中，死者
      湯富貴沒有多言，只有回了幾句話，應該是沒有吃薑母鴨
      等語（見上開相驗卷第50、280頁，本院卷(二)第130頁），
      惟據臺灣新竹地方法院檢察署所委託之法醫師吳木榮於94
      年12月30日所製作之解剖鑑定報告書第拾壹點之法醫學觀
      點和意見欄所載：「1.死者湯富貴，男，三十六歲，解剖
      後未發現身體有可致死之重大疾病。2.死者解剖後未發現
      身體中有台灣地區法定傳染病。3.毒物學檢查結果顯示，
      死者血液含酒精0.277%（w/v）、胃內容物含酒精0.428%
      （w/v）、尿液含酒精0.530%w/v，顯示死者已呈酒醉狀態
      。4.毒物學檢查結果顯示，死者血液含一氧化碳20.5%，
      顯示死者為生前被燒死，有一氧化碳中毒。5.陳屍現場顯
      示死者無法逃離現場，應與酒醉有關。」等情，有該報告
      書在卷可考（見94年度相字第118號偵查卷(二)第9頁），另
      證人丙○○復於本院審理時結證稱：被告丁○○返還宿舍
      後，一直說要起火以加熱薑母鴨叫死者湯富貴起來喝，在
      他離開榮民醫院宿舍前，有看到被告丁○○與死者湯富貴
      2人不知道在講什麼，而他確定當時死者湯富貴是躺著等
      語（見94年度相字第118號偵查卷(一)第112、113頁），衡
      之，倘死者湯富貴於火災發生前，業已清醒，且與被告丁○○對話長達1、20分鐘，則死者湯富貴之意識狀態應業
      已醒寤，要無可能於本案發生火災之際，因酒醉而無法逃
      離現場，是認被告丁○○辯稱於本案火災發生前，曾與死
      者湯富貴對話長達1、20分鐘等語，顯屬事後脫免罪責之
      詞，難謂可採。
（五）被告丁○○否認伊自薑母鴨店回到榮民醫院宿舍之後，有
      拾取現場散置之廢紙，並以扣案之打火機點燃後，供照明
      及取暖之用等情。惟以：
   1. 針對被告丁○○平日居住在榮民醫院宿舍時，有無以現場
      散置之廢紙點火取暖抑照明一情，查：
    (1)證人己○○於偵查中指稱：其等所居住之榮民醫院宿舍81
      之26、27、28號已被斷電，而被告丁○○則係於93年年底
      來與他及湯富貴共同居住，被告丁○○有數度在81之26、
      28號門口走道上起火，他都有在現場，離開時他會用水燒
      熄，因為現場散置甚多廢紙雜物，故被告丁○○起火時，
      他都會在旁顧著，以免發生危險，94年2月26日下午被告
      丁○○的確是在81之28號屋內升火，他有看到被告丁○○
      與證人王曉萍發生爭執，但不清楚對話之內容，平常被告
      丁○○都是拿著米酒瓶及塑膠袋以打火機直接點火燃燒，
      他與湯富貴則不曾如此做過，也未曾看過證人丙○○在該
      處升過火，至於湯富貴根本不會去理會照明或取暖的問題
      ，被告丁○○點火後，除了有一次是由被告丁○○自行熄
      滅，其餘都是他在滅火等語綦詳（見上開偵查卷第76-78
      頁）。
    (2)證人王曉萍即曾居住在新竹縣竹東鎮○○路○段81之30號
      之居民亦於警詢、偵查中證稱：於94年2月26日下午3時許
      ，因被告丁○○在81之28號屋內燒東西，濃煙四起蔓延到
      她81之30號住處，她規勸被告丁○○要將火熄滅，但被告
      丁○○反而惡言相向，當時己○○也在場，並藉詞他們在
      烤肉，就她所知，81之27、27號常常引火燃燒，她想加以
      勸導，卻無效果，反遭來被告丁○○的恐嚇，甚者還持石
      頭作勢要丟她，她因害怕被告丁○○會傷害她及家人，因
      而搬離該處等語明確（見上開相字卷第63頁）。
    (3)上開證人等之證述各節，核與被告丁○○於偵查中自承：
      伊平日有時看不清楚時，會用米酒塑膠瓶加紙點火取光，
      及「（問：你平常是否會在湯富貴的住處點火？）我們確
      實會一起點火照明。」等語互核相符（見上開相字卷第49
      背面、96頁），堪認被告丁○○平時即有點火取暖或照明
      之習慣一情，核屬實在。
   2. 本件火災之發生，係何人引燃火勢一情，次查：
    (1)被告丁○○於偵查中陳稱：伊返回榮民醫院宿舍時，死者
      湯富貴睡的地方尚有月光，但伊發現81之27號靠近房間走
      道的地方有一堆火，他還有將死者湯富貴叫醒，要他不要
      點火，伊並有將火弄熄等語（見上開相字卷第96頁），然
      而，據新竹縣消防局於94年4 月18日所製作之火災原因調
      查報告書所載，案發之94年3月6日凌晨2 時許之天候為陰
      、寒冷等情，有新竹縣消防局於94年4 月20日竹縣消調字
      第0943000489號函所附之火災原因調查報告書1 份在卷可
      佐（見上開相字卷第169、172頁），以如此之天候，死者
      湯富貴所在之81之27號是否確有「月光」資以照明，已啟
      人疑竇，衡以被告丁○○平日即有點火照明取暖之習慣觀
      之，伊既要叫醒因酒醉而沈睡之死者湯富貴起床吃薑母鴨
      ，當日凌晨之天候既為寒冷，若死者湯富貴所在之處已有
      火勢，被告丁○○又何以將之熄滅？被告丁○○就此所為
      陳稱一節實與伊平日生活方式及習慣相違，難以置信。
    (2)證人丙○○迭於警詢、偵查及本院審理時證稱：他與被告
      丁○○去吃薑母鴨時，被告丁○○還有點了酒及香煙，順
      便向服務生要了打火機，離開薑母鴨店時，是由他將吃剩
      下的薑母鴨、香煙及打火機一併帶回榮民醫院宿舍，當時
      宿舍內並無任何火勢，他與被告丁○○就先到死者湯富貴
      的81之27號房間，當時死者湯富貴睡的地方比較靠近81之
      26號，被告丁○○向死者湯富貴喊「起來啦！起來啦！」
      ，他有聽到死者湯富貴回稱：「我很醉，不要！不要！很
      冷」，此際被告丁○○就向他要了打火機，用宿舍內的廢
      紙點燃後，交給他要他去找己○○，因為紙板很小張，燒
      一下就快燒到手，就將手上的火踩熄了，所以只有一小段
      時間有光，且路燈照不到81之28號己○○所在的房間，就
      回到81之27號，回到門口時，就發現81之27號靠近房門的
      走道上及房間內靠近房門口處有火在燃燒，看起來是用保
      特瓶與紙廢紙及報紙為材料助燃，感覺火勢快燒到床鋪，
      他就拿旁邊的破衣服打火，當時火勢已經將熄滅，剩下一
      點點火苗，他當場訓斥被告丁○○不要再玩火，當時被告
      丁○○沒說話，死者湯富貴也持續在睡覺，他怕被告丁○○再玩火，就順手將香煙及打火機帶走，步行離開約5、6
      百公尺後，大概10幾分鐘，他感覺有地震就回頭看了一眼
      ，發現似乎是死者湯富貴的住處起火，且消防車開往該處
      救火，他就在新竹縣竹東消防隊處等待，等了約1個小時
      後，他就問消防隊員情形如何，何處著火，經告知是湯富
      貴的住處，他主動告訴消防隊員，他之前在該處飲酒之經
      過等語（見上開相字卷第14-16、84頁，本院卷(二)第110-1
      15頁），另佐以被告丁○○平時即有點燃榮民醫院宿舍內
      廢紙以照明、取暖之習慣，加以被告丙○○經同意接受測
      謊後，經法務部調查局依控制問題法、混合問題法之測謊
      方法，針對「丁○○有用打火機燃燒紙片供你照明，找己○○」、「火災前，丁○○有在走道上生火」之問題，無
      情緒波動反應，研判未說謊等情，有法務部調查局96年10
      月25日調科參字第09600454960 號測謊報告書暨測謊鑑定
      過程參考資料各1 份附卷可參（見本院卷(二)第66至73頁）
      ，是認證人丙○○應無構詞誣陷被告丁○○之情事，本件
      火災之發生，應係被告丁○○以扣案之打火機點燃榮民醫
      院宿舍內之廢棄，以供照明及取暖，惟因被告丁○○未防
      免引燃散置該宿舍內之廢棄及其餘易燃物品，致火勢迅速
      燃起，一發不可收拾所致一情，堪信為真。
    (3)測謊鑑定，係依一般人在說謊時，會產生遲疑、緊張、恐
      懼、不安等心理波動現象，以科學方法，由鑑定人利用測
      謊儀器，將受測者之上開情緒波動反應情形加以紀錄，用
      以分析判斷受測者之供述是否違反其內心之真意而屬虛偽
      不實。故測謊鑑定，倘鑑定人具備專業之知識技能，復基
      於保障緘默權而事先獲得受測者之同意，所使用之測謊儀
      器及其測試之問題與方法又具專業可靠性時，該測謊結果
      ，非無證據能力。本件被告丁○○於96年7月4日固接受法
      務部調查局之測謊，針對「案發前，未引火到湯富貴房間
      內」、「案發前，未看見丙○○在湯富貴房間內滅火」等
      問題，經測試後無情緒波動反應，經研判未說謊，有法務
      部調查局96年7月9 日調科參字第09600289700號測謊報告
      書暨測謊鑑定過程參考資料各1份附卷可參（見本院卷(一)
      第211至220頁），惟於該次測謊鑑定前之96年6月11日，
      被告丁○○因胸部挫傷、臉部挫傷及撕裂傷等傷勢有至行
      政院衛生署新竹醫院就診，有該醫院乙種診斷證明書1紙
      在卷可憑（見本院卷(一)第212頁），以被告丁○○有疾在
      身之情勢觀之，其於同年7月4日所為之測謊鑑定，是否得
      以客觀公允地呈現其情緒波動反應，已待置疑，況以，本
      案依前開證據資料顯示，被告丁○○應係因點火照明及取
      暖，不慎引燃大火，核無證據顯示被告丁○○係故意引火
      至死者湯富貴之住處（詳述如後），是以針對「案發前，
      未引火到湯富貴房間內」之問題，被告丁○○縱然通過測
      謊，亦無由為有利於被告丁○○之認定。又衡之證人林志
      猛於離開榮民醫院宿舍返家前有將該址81之27號靠近房門
      的走道上及房間內靠近房門口之火勢熄滅，業據證人林志
      猛迭於警詢、偵查及本院審理中證述明確，即便被告丁○○未曾目睹，且針對「案發前，未看見丙○○在湯富貴房
      間內滅火」問題，已然通過測謊，惟誠難以被告丁○○未
      見及證人丙○○滅火一情，即遽認證人丙○○上開證述各
      節有捏造誣陷之情事，就此無法為被告丁○○有利之認定
      ，併此敘明。
（六）本件火災發生，致新竹縣竹東鎮○○路81之26、27、28號
      榮民醫院宿舍燃燒，並延燒至該址81之25及81之29、30號
      等住戶，其中該址81之26、27號住宅內部、正面（北方）
      及後面（南方）之燃燒情形，發現該址81之26、27號房屋
      燃燒情形嚴重且由天花板上方之橫樑燃燒後掉落之情形，
      以81之27號房屋內掉落之情形較為嚴重，其中1.檢視該址
      81之26號住宅內部及門口位置附近燃燒情形，發現該址住
      宅內部中物品均已全部燒毀，屋頂瓦片亦已全部掉落於房
      內，2.另81之27號住宅除天花板掉落嚴重外，其西面牆及
      南面牆燃燒脫落嚴重，3.又該址81之28號內原擺放有一只
      醫療用鐵床及一些石棉製之天花板及堆放一些雜物，四面
      牆均是上半部燃燒變色之情形較下半部嚴重，而4.該址81
      之29號房屋外之燃燒情形，發現該處只有外部與81之28號
      房屋之連接之遮雨棚有燃燒情形外，其餘未有明顯之燃燒
      痕跡，復以該址81之30號房屋外部之燃燒情形，發現該處
      只有外部屋簷及窗戶稍有燃燒之情形外，其餘未有明顯之
      燃燒痕跡等情，有現場照片及前開火災原因調查報告書在
      卷可憑；本件死者湯富貴經法醫師鑑定結果為：死者湯富
      貴死後呈燒焦屍狀態，經解剖後，其氣管及支氣管有黑色
      煙塵，兩側肺臟明顯肺出血，肝臟腫大，脾臟水種，硬腦
      膜下腔有熱血腫，其出血凝集血堆，無發火反應，內臟充
      血，係因1.吸入性肺部損傷。2.生前焚燒，吸入過多毒氣
      後致死，其死亡之方式為因他人犯罪行為致死等情，此有
      臺灣新竹地方法院檢察署檢察官督同法醫製作之勘驗筆錄
      、相驗屍體證明書、竹檢雲大94相字118字第05357號解剖
      報告書在卷可參（見94年度相字第118號偵查卷(一)第74、7
      5 頁，偵查卷(二)第3-10頁），死者湯富貴因濃煙及大火在
      其所在之該址81之27號內燃燒，經消防隊員趕往現場救難
      時，已呈現燒焦屍之事實，亦可認定。
（七）按刑法上之過失犯，以行為人對於結果之發生應注意並能
      注意而不注意為成立要件，亦即行為人具有防止結果發生
      之注意義務，且客觀上無不能注意之情事，竟疏未注意，
      違反其注意義務，即應令其就該有預見可能性之結果負過
      失犯罪責。又行為人具有保證人地位，即在法律上對於結
      果之發生負有防止之作為義務者，其不作為亦將構成過失
      不作為犯；其保證人地位，不唯依法令負有作為義務者，
      他如自願承擔義務、最近親屬、危險共同體、違背義務之
      危險前行為及對危險源之監督義務（對於危險源負有防止
      發生破壞法益結果之監督義務）者，亦具有保證人地位（
      林鈺雄，新刑法總則，第511頁）。死者湯富貴之死亡結
      果，既係因前開場所之火災所致，而該火災之發生，則肇
      因於被告丁○○在榮民醫院宿舍內點火取暖及照明之危險
      前行為之過失行為後，復疏未注意避免火勢之延燒而成猛
      烈大火，被告丁○○對於死者湯富貴死亡結果之發生，自
      屬應注意、能注意而不注意，被告丁○○過失之作為及事
      後之不作為，均與死者湯富貴死亡間有因果關係，應負過
      失責任甚明。
（八）綜上所述，被告丁○○上開辯稱各節云云，顯與前開事證
      有違，均難採信。本件事證明確，被告丁○○過失致死及
      失火之犯行堪以認定，應依法論科。
二、比較新舊法部分：被告丁○○於行為後，刑法業於94年1月7
    日修正，同年2月2日公布，於95年7月1日施行，其中新法修
    正第2條、第33條及第55條之規定。按行為後法律有變更者
    ，適用行為時之法律，但行為後之法律有利於行為人者，適
    用最有利於行為人之法律，現行刑法第2條第1項訂有明文。
    此條規定乃與刑法第1條罪刑法定主義契合，而貫徹法律禁
    止溯及既往原則，係規範行為後法律變更所生新舊法律比較
    適用之準據法，是刑法第2條本身雖經修正，但刑法第2條既
    屬適用法律之準據法，本身尚無比較新舊法之問題，應一律
    適用裁判時之現行刑法第2條規定，以決定適用之刑罰法律
    ，先予辨明。又以本次刑法修正之比較新舊法，應就罪刑有
    關之共犯、未遂犯、想像競合犯、牽連犯、連續犯、結合犯
    ，以及累犯加重、自首減輕暨其他法定加減原因（如身分加
    減）與加減例等一切情形，綜其全部罪刑之結果而為比較，
    最高法院95年5月23日著有95年度第8次刑庭會議決議可資參
    照。又同一部法律無法割裂適用，故比較適用最有利於行為
    人之法律，應就罪刑有關之一切情形，比較其全部之結果，
    而為一體之適用，不應一部分適用新法，一部分適用舊法（
    最高法院27上字第2615號、24年上字第4634號判例要旨參照
    ）。準此而論，本案涉及法律變更之部分如下：
（一）刑法第173條第2項之失火罪，及同法第276條第1項之過失
      致死罪，其罰金刑之法定刑原分別為得併科銀元500 元以
      下及2,000元以下罰金，依修正後刑法施行法增訂第1條之
      1 規定：「中華民國94年1月7日刑法修正施行後，刑法分
      則編所定罰金之貨幣單位為新臺幣。94年1月7日刑法修正
      時，刑法分則編未修正之條文定有罰金者，自94年1月7日
      刑法修正施行後，就其所定數額提高為30倍。但72年6 月
      26日至94年1月7日新增或修正之條文，就其所定數額提高
      為3倍」及刑法第33條第5款修正為：「主刑之種類如下：
      五、罰金：新臺幣1,000元以上，以百元計算之」等規定
      觀之，依修正後之法律，刑法第173條第2項之失火罪，所
      得科處之罰金刑最高為新臺幣1萬5,000元、最低為新臺幣
      1,000元，同法第276條第1 項之過失致死罪，所得科處之
      罰金刑最高為新臺幣6萬元、最低為新臺幣1,000元，然依
      被告行為時之刑罰法律，即修正前刑法第33條第5 款規定
      之罰金最低額（銀元）1 元計算，前開罰金刑，最高為銀
      元1萬元（按修正前罰金罰緩提高標準條例第1條之規定提
      高10倍），最低額為銀元1 元，若換算為新臺幣，最高額
      雖與新法同為新臺幣3萬元，然最低額僅為新臺幣3元。因
      此，比較上述修正前、後之刑罰法律，自以修正前即被告
      丁○○行為時關於科處罰金刑之法律較有利於被告丁○○
      。
（二）按修正後刑法第55條關於想像競合之規定已修正為「一行
      為而觸犯數罪名者，從一重處斷。但不得科以較輕罪名所
      定最輕本刑以下之刑。」與修正前「一行為而觸犯數罪名
      者，從一重處斷。」之規定相較，修正後關於想像競合之
      規定雖增加但書之限制，然此為法理之明文化，而非法律
      變更，按上所述，自應適用裁判時法。
（三）綜上所述，參酌前揭最高法院刑事庭會議決議意旨，本院
      綜合本件全部罪刑比較之結果，認以95年7月1日修正施行
      前之刑法較有利於被告丁○○，故本案應一體適用修正前
      刑法。另針對本案沒收之部分，亦應依修正前刑法第38條
      之規定，為沒收之宣告，附此敘明。
三、按刑法第173條第1項所謂放火燒燬現供人使用之住宅，必須
    房屋構成之重要部分已燒燬，如僅房屋內之傢俱、物件燒燬
    ，房屋本身尚未達喪失其效用之程度，即不能依該條項論罪
    ；又以汽油潑灑他人住宅陽臺，點火燃燒，應成立放火燒燬
    現供人使用之住宅罪，因該住宅尚未燒燬或喪失效用，為未
    遂犯（最高法院79年度臺上字第2656號判決、76年度臺上字
    第170 號判決意旨參照）；又按刑法放火罪，其直接被害法
    益，為一般社會之公共安全，雖同時侵害私人之財產法益，
    但仍以保護社會法益為重，況放火行為原含有毀損性質，所
    指燒燬之住宅，自係指供人居住房屋之整體而言，應包括牆
    垣及該住宅內所有設備、家俱、日常生活上之一切用品；故
    一個放火行為，若同時燒燬住宅與該住宅內所有其他物品，
    無論該其他物品為他人所有或自己所有，與同時燒燬數犯罪
    客體者之情形不同，均不另成立刑法第175條第1 項或第2項
    放火燒燬住宅以外他人或自己所有物罪（最高法院79年臺上
    字第1471號判例意旨參照），本件據上開火災原因調查報告
    書所示該址81之26號住宅屋頂瓦片亦已全部掉落於房內，另
    81之27號住宅除天花板掉落嚴重外，其西面牆及南面牆燃燒
    脫落嚴重，房屋構成之重要部分已燒燬，房屋本身已達喪失
    其效用之程度。是以：
（一）核被告丁○○所為，係犯刑法第173條第2項之失火燒燬現
      有人所在建築物罪及第276條第1項之過失致死罪。被告丁○○所犯前開2 罪，係基於同一過失行為所致，應依刑法
      第55條想像競合之規定，從一重之過失致死罪處斷。
（二）查本件被告丁○○係持打火機在榮民醫院宿舍內，撿拾廢
      紙點火照明及取暖，復據證人丙○○於本院於警詢、偵查
      及審理中結證稱：被告丁○○先以打火機點燃廢紙，交給
      他，要他去找己○○，另被告丁○○則在該宿舍81之27號
      內叫死者湯富貴起床吃薑母鴨等情，均詳述如前，由此客
      觀情狀，誠難認被告丁○○有故意放火之情事，另佐以證
      人即該址81之30號住戶乙○○於本院審理中證稱：本件火
      災發生後，被告丁○○及證人己○○在現場，其中被告丁○○大喊著火了，並且幫忙叫隔壁鄰居起來，一直到消防
      隊員來救火時，被告丁○○亦未離開現場等語（見本院卷
      (二)119背面、120頁），又證人即該址81之25號住戶甲○○
      於本院審理中證稱：本件火災發生之際，被告丁○○在現
      場喊救人，並稱伊弟弟在裡面，要救伊弟弟，當時火很大
      ，在現場之人只有看到被告丁○○等語（見本院卷(二)第12
      3 頁背面），是認火災發生之際，被告丁○○身處在火災
      現場，倘被告丁○○果真有意縱火，則逃逸猶恐不及，豈
      有停留現場協助救難之理？綜上所示，堪認被告丁○○主
      觀上應無縱火之故意。是公訴人認被告丁○○應依犯刑法
      第173條第1項之之放火罪處斷，容有未洽，惟起訴之基本
      事實相同，爰依法變更起訴法條。
（三）爰審酌被告丁○○前有多次違反麻醉藥品管理條例、竊盜
      及1次違背安全駕駛案，有本院被告全國前案紀錄表附卷
      可按，雖均不構成累犯，猶不知警惕，為求照明及取暖即
      輕率地在廢紙散置，極易引燃無可控制之大災之宿舍內燒
      燬廢紙致肇生本件失火案件，其過失程度非輕，造成沈睡
      在該址81之27號住宅內之湯富貴死亡之無可捥回之後果，
      該址81之26、27號住宅燒燬，81之28號住宅燃燒後，並延
      燒至該址81之25及81之29、30號等住戶，對公共生活安全
      侵害甚鉅外，對死亡之湯富貴之家屬亦產生難以平復彌補
      之心理傷痛，犯後矢口否認犯行，態度不佳，屢遭拘提、
      通緝，仍不遵期前來開庭，延滯訴訟並浪費訴訟資源等一
      切情狀，量處如主文所示之刑。
（四）本件被告丁○○犯罪時間在96年4月24日以前，且非中華
      民國96年罪犯減刑條例第3條第1項所定不予減刑之罪，合
      於96年7月16日施行之中華民國九十六年罪犯減刑條例規
      定之減刑條件，則依該條例第2條第1項第3款、第7條之減
      刑規定，應減其宣告刑2分之1（按本條例施行前，經通緝
      而未於中華民國96年12月31日以前自動歸案接受偵查、審
      判或執行者，不得依本條例減刑，中華民國九十六年罪犯
      減刑條例第5 條定有明文。又被告丁○○前於本院審理中
      因傳拘未到，經本院分別於95年8 月10日以95年新院雲刑
      公緝字第169號發布通緝，嗣於95年8月22日即遭警緝獲；
      於96年5月9日以以96年新院雲刑公緝字第64號發布通緝，
      嗣於96年5 月17日即遭警緝獲，此有本院上開通緝書、被
      告丁○○緝獲筆錄在卷可查，則被告丁○○此2 次之通緝
      ，係於上開減刑條例施行（96年7 月16日施行）前經通緝
      ，亦係施行前遭緝獲，自亦不適用上開減刑條例第5 條排
      除減刑之規定【最高法院81年度臺非字第12號裁判意旨參
      照】，併此敘明）。
（五）另扣案之打火機1個（其正面印有「帝王食補紅面薑母鴨
      」，據證人歐雅婷及丙○○前開證稱，足認係被告丁○○
      前往該薑母鴨店消費之際，向店員歐雅婷索得，堪認係被
      告丁○○所有，被告丁○○復持以點燃榮民醫院宿舍廢紙
      以供照明及取暖，致釀成大火，乃屬被告丁○○持以犯罪
      所用之物，應依刑法第38條第1項第2款規定宣告沒收。
四、又被告丁○○於行為時雖有飲酒，經於96年3月6日早上7時
    31分許，對伊作酒精濃度呼氣測試，被告丁○○呼氣測試之
    濃度高達1.03MG/L，有酒精濃度呼氣測試表1紙附卷可參（
    見上開相字卷(一)第39頁），惟伊對於案發之經過情節記憶清
    楚，且警訊時對於警員訊問之事項均能一一回應，此有被告
    丁○○警詢筆錄內容在卷可參，是堪認被告丁○○於行為時
    尚未達精神耗弱或心神喪失之程度，附此敘明。
據上論斷，應依刑事訴訟法第299條第1項前段、第300條，刑法
第276條第1項、第173條第2項、第55條、第38條第1項第2款，刑
法施行法第1條之1，中華民國96年罪犯減刑條例第2條第1項第3
款、第7條，判決如主文。
本案經檢察官陳麗芬到庭執行職務。
中　　華　　民　　國　　96　　年　　11　　月　　23　　日
　　　　　　　　　刑事第四庭審判長法  官  林秋宜
                                  法　官  馮俊郎
                                  法  官  劉兆菊
本正本證明與原本無異。
如不服本判決，應於判決送達後10日內向本院提出上訴狀（應抄
附繕本）。告訴人或被害人如對於本判決不服者，應具備理由請
求檢察官上訴，其上訴期間之計算係以檢察官收受判決正本之日
期為準。
      　　　　　　　　　　　　　　書記官　蕭汝芳
中　　華　　民　　國　　96　　年　　11　　月　　23　　日
附錄本案論罪科刑法條全文：
中華民國刑法第173條（放火或失火燒燬現住建築物及交通工具
罪）
放火燒燬現供人使用之住宅或現有人所在之建築物、礦坑、火車
、電車或其他供水、陸、空公眾運輸之舟、車、航空機者，處無
期徒刑或7年以上有期徒刑。
失火燒燬前項之物者，處1年以下有期徒刑、拘役或5百元以下罰
金。
第1項之未遂犯罰之。
預備犯第1項之罪者，處1年以下有期徒刑、拘役或3百元以下罰
金。
中華民國刑法第276條（過失致死罪）
因過失致人於死者，處2年以下有期徒刑、拘役或2千元以下罰金
。
從事業務之人，因業務上之過失犯前項之罪者，處5年以下有期
徒刑或拘役，得併科3千元以下罰金。
